【裁判字號】    90,聲再,388
【裁判日期】    900816
【裁判案由】    聲請再審
【裁判全文】
臺灣高等法院刑事裁定                              九十年度聲再字第三八八號
    再審聲請人
    即受判決人  甲○○
右列聲請人因貪污治罪條例等案件，對於最高法院八十九年度台上字第六六七六號中
華民國八十九年十一月二日確定判決（本院八十六年度上更(二)字第八五二號、臺灣基
隆地方法院八十二年度訴字第一一一號、臺灣基隆地方法院檢察署八十一年度偵字第
三三三四號、第三三五五號、第三三七三號、八十二年度偵字第五六四號），聲請再
審，本院裁定如左：
    主  文
再審之聲請駁回。
    理  由
一、聲請意旨如附件聲請狀。
二、按刑事訴訟法第四百三十四條規定：「法院認為無再審理由者，應以裁定駁回之
    。經前項裁定後，不得更以同一原因聲請再審。」又同法第四百二十條第一項第
    六款所謂發見確實之新證據，係指就新證據之本身形式上觀察，顯然可認為足以
    動搖原確定判決，且該證據於事實審法院判決前即已存在，祗因未發見，為法院
    及當事人所不知，迨判決後始行發見者而言（最高法院四十年台抗字第二號判例
    參照）。
三、經查：
（一）聲請意旨以：「本案除Ｆ棟已拆除外，其餘六棟建物是否已屬『自動拆除』，
      得據以請求發給獎勵金，應依民國七十九年發布實施之基隆市政府實施都市建
      設拆遷建築物等補償辦法第八條予以認定，而依八十九年十二月七日（八九基
      府工管字第一０九三四０號函示該府自七十九年五月十一日以來所採之標準，
      均為拆遷戶將應拆除之門窗自行拆除，即視為自動拆遷，而發給自動拆除獎勵
      金，至於拆遷戶所有無牆壁及門窗之附屬棚架建物（如車棚等），因其本無人
      、物在內，且無門窗可拆除，故均視為自動拆除，而發給自動拆除獎勵金。本
      案之六棟應拆除建物，Ｃ、Ｄ、Ｅ棟已將門窗拆除，符合前述辦法及函文之標
      準，已視為自動拆除；Ａ、Ｂ、Ｇ三棟均為棚架建物，三棟皆完全無牆壁及門
      窗，且原本即無人、物在內，亦應視為自動拆除。是本案Ａ、Ｂ、Ｃ、Ｄ、Ｅ
      、Ｇ六棟建物均已自動拆除。然原審法院於本案審理時，雖有參酌前述辦法第
      八條之規定，但審判時卻未注意基隆市政府對前述辦法第八條規定向來所採之
      一貫執法標準，仍逕認所謂拆除係指全部拆除之，完全未注意基隆市政府為鼓
      勵人民配合政府施政所採之標準，致造成認定事實有誤之情形。前開函文雖於
      本案實體判決確定後所發，然該函文內容已明白指出係據七十九年發布之基隆
      市政府實施都市建設拆遷建築物等補償辦法作成，且係基隆市政府據前述辦法
      實施後，一貫所採之認定標準，並非係本案判決確定後，對前述辦法變更解釋
      之新見解，自屬新證據。另證人林朝穗於黃己開被訴行使偽造文書案件（台灣
      基隆地方法院八十九年訴字第一二二號）亦到庭供稱Ａ棟為保養廠，一樓有一
      扇牆壁，但一、二樓均無窗戶，其內東西於Ｆ棟拆除後均搬至黃己開祥豐街之
      倉庫；Ｂ棟為塑膠棚架；Ｇ棟亦為棚架，但Ｂ、Ｇ二棟均無牆壁及門窗，且本
      無人、物在內；Ｃ、Ｄ、Ｅ棟門窗業已拆除。依其證述足可認定本案系爭六棟
      建物，已符合『視為自動拆遷』。是本案今日駕駛班之合夥人黃己開等人依前
      述基隆市政府實施都市建設拆遷建築物等補償辦法，及基隆市政府（八九）基
      府工管字第一０九三四０號函文，自可合法受領獎勵金，此即與圖利罪之『不
      法利益』完全無涉，被告自無該當於圖利今日駕駛訓練班黃己開等人之圖利罪
      可言，而應受無罪判決之諭知。再者，聲請人於八十年五月廿一日在主辦單位
      建設局公用事業課課員李雄茂之會核單會核意見欄內簽註：『請用地單位查明
      原是否申請臨時建築許可後再依憑證發放』，惟主辦單位未依聲請人之會簽意
      見查明詳情即逕行核發『建築改良物拆除證明書』，而上開會簽意見係於判決
      當時已存在而審判時未經注意之證據，足資證明原確定判決認定之事實有誤」
      等語，認有刑事訴訟法第四百二十條第一項第六款規定之再審事由，業經聲請
      人於八十九年十二月十二日向本院聲請再審，經本院認再審無理由，裁定駁回
      ，有本院八十九年度聲再字第七○八號裁定在卷可稽。本件聲請人再以同一事
      由聲請再審，依刑事訴訟法第四百三十四條第二項規定，不應准許。
（二）聲請意旨再以：「依基隆市政府九十年六月二十三日（九十）基府工管字第○
      五五○五六號函載稱：『基隆市○○路１５巷１５１號地上物拆除情形應符合
      12.7.基府工管字第一○九三四○號函說明規定，視同自動拆遷並發給自動拆
      除獎勵金。』則本件今日駕駛班合夥人黃己開等人依上開函令自可合法受領獎
      勵金，與圖利罪之不法利益完全無涉，被告自無圖利今日駕訓班黃己開等人，
      應受無罪判決。該函令雖係本件實體判決確定後核發，然函文內容已明白指出
      基隆市政府係依據基隆市政府實施都市建設拆遷建築物等補償辦法實施後一貫
      所採定之標準，並非係本案判決確定後對前述辦法有所變更之新見解，自有發
      現新證據之再審事由」等語。查本件事實審法院（即本院八十六年度上更(二)字
      第八五二號判決）業於八十八年四月七日判決，上開公函係基隆市政府於九十
      年六月二十二日發文，已非屬事實審法院判決前即已存在，為法院及當事人所
      不知，迨判決後始行發見之新證據。再上開公函係聲請人自行向基隆市政府詢
      問「今日駕駛訓練班地上物之拆除情形是否符合八十九年十二月七日基府工管
      字第一○九三四○號函規定，視同自動拆遷，發給獎勵金」，經基隆市政府函
      復聲請人：「上述建物拆除情形應符合本局八十九年十二月七日基府工管字第
      一○九三四○號函說明規定，視同自動拆遷並發給自動拆除獎勵金。」顯見上
      開公函與基隆市政府八十九年十二月七日基府工管字第一○九三四○號函文內
      容，均在認定「今日駕駛訓練班地上物視同自動拆遷，並發給自動拆除獎勵金
      」。惟聲請人曾以基隆市政府八十九年十二月七日基府工管字第一○九三四○
      號函所載內容，主張「今日駕駛訓練班地上物視同自動拆遷，並發給自動拆除
      獎勵金」，向本院聲請再審，經本院認：「今日駕訓班合夥人之一黃己開供稱
      「在第二次勘查前，已將Ｆ棟全部拆除，並將Ｃ、Ｄ、Ｅ棟門窗拆除」等語，
      乃其於偵查中之供述。另Ａ、Ｂ、Ｇ棟建物性質亦早經勘測繪製現場圖附於偵
      查卷內，並經原審採為判決附表。而系爭六棟建物因未自動拆除，經基隆市政
      府於八十一年四月十三日派員強制拆除Ｂ、Ｄ、Ｅ、Ｇ棟，Ａ、Ｃ棟則由黃己
      開書立切結書於八十一年六月卅日前由基隆市政府拆除，亦有基隆市政府八十
      一年四月九日八一基府建用字第二三九０八號函可稽，並經李雄茂、蔡本傳於
      偵查中供述綦詳。是系爭建物是否符合自動拆除之標準，其證據早已存在於本
      案卷證之內。基隆市政府八十九年十二月七日（八九）基府工管字第一０九三
      四０號函固說明：『依來函所舉基隆市政府實施都市計劃拆遷建築物補償辦法
      第八條：拆遷建築物之所有權人如在限期內自動拆除者，加發五成獎勵金，逾
      期未拆由本府代為拆除者，不予發給，其人、物搬離而由本府拆除者，視同自
      動拆遷。查本府自民國七十九年五月十一日前述補償辦法實施以來所採之標準
      ，均為拆遷戶將應拆除建物之門窗自行拆除，即視為自動拆遷，而發給自動拆
      除獎勵金，至於拆遷戶所有無牆壁及門窗之附屬棚架建物（如車棚等），因其
      內本無人、物在內，且無門窗可拆除，故均視為自動拆除，而發給自動拆除獎
      勵金，此一處理方式係鼓勵拆遷戶配合政府施政。』惟此乃說明基隆市政府自
      動拆除獎勵金之核發標準，並非具體就系爭建物為異於原判決之認定，自非所
      謂新證據。況被告於八十年五月間即任職基隆市政府工務局建管課違建拆除組
      組長，負責該課有關土地及建築改良物補償費及獎勵金查估之複審及現場查估
      業務，對基隆市政府核發自動拆除獎勵金之標準應知之甚詳，則系爭建物情形
      及前開函文內所示標準既為被告於審判中所明知，自不屬新證據」，有本院八
      十九年度聲再字第七○八號裁定書在卷可稽。則聲請人主張「今日駕駛訓練班
      地上物視同自動拆遷，並發給自動拆除獎勵金」之再審事由，既經本院查明早
      已存在於本案卷證內，且視為自動拆除，而發給自動拆除獎勵金，乃基隆市政
      府自動拆除獎勵金之核發標準，並非具體就本案建物為異於原判決之認定，非
      屬新證據。聲請人猶以基隆市政府九十年六月二十二日（九○）基府工管字第
      ○五五○五六號函文載稱：「今日駕駛訓練班地上物視同自動拆遷，並發給自
      動拆除獎勵金」，係屬足以動搖原確定判決之新證據，顯無理由。
（三）聲請人又以：「本件今日駕駛訓練班之Ａ棟建物並不在公園預定地範圍內，故
      目前暫未拆除。且Ａ棟建物一樓僅有一面牆壁屬於加強磚造，其餘三面僅其中
      兩面有一小段牆壁（該兩面牆壁的絕大半，均無牆壁），另一面完全屬開放式
      並無牆壁，作保養廠使用，二樓則是鐵皮搭蓋，依基隆市政府八十一年十二月
      三十日（八一）基府建用字第一○四二二號現場殘留建物之照片所示，與拆除
      當時情形的主要結構並無已存在，原確定判決事實有誤」，並提出存留未拆除
      現場照片二張、基隆市政府基府建用字第一○○四四二號函、今日汽車駕訓
      班分類帳及現金帳支出憑證二張為證。惟本件事實審法院即本院八十六年度上
      更(二)字第八五二號判決於理由欄載稱：「被告甲○○、李雄茂對Ｆ棟以外未拆
      除之建物為已拆除之不實登載而圖利今日駕訓班股東領取拆除獎勵金，故基隆
      市政府八十一年十二月三十日八一基府建用字第一○○四四二號函，以事後鑑
      界發現Ａ棟建物不在公園預定地範圍內云云，僅係該土地徵收，建物拆除是否
      合法問題，與本件犯罪是否成立無關，尚不得據為被告有利之證據」等語，顯
      已審酌上開事證，自非屬事實審法院判決前即已存在，祗因未發見，為法院及
      當事人所不知，迨判決後始行發見之新證據。
（四）聲請人另稱：「基隆市○○路１５巷１５１號建築物之拆除補償，係八十年間
      之公共設施開闢案，其補償對象為今日汽車駕訓班，辦理領取補償費時所開立
      切結書人為今日汽車駕訓補習班賴秀雄。據該班主任林朝穗於基隆地方法院證
      稱：「今日汽車駕駛補習班要拆除已經停止招生，那時就沒有對外招生，後來
      也沒有營業，五月十日當天勘查時Ｆ棟全部拆除，其他部分有門窗的都已經拆
      掉，裡面的東西都搬走了，員工過一、二個星期也離開。足證今日汽車駕駛補
      習班在聲請人於五月十日勘查後，一、二個星期就撤離該地，也沒有營業。而
      該建物內戶籍均已遷出，有基隆市暖暖區戶政事務所八十九年十二月一日（八
      十九）基暖戶字第三三○四號函證明，均符合基隆市政府九十年六月二日（九
      十）府工管字第○五五○五六號函視同自動拆遷，並發給自動拆除獎勵金規定
      。而用地主管單位在未開闢期間，未盡管理責任，為黃己開佔用，事隔一年後
      ，基隆市政府於八十一年四月十二日派員強制拆除Ｂ、Ｄ、Ｅ、Ｇ棟。Ａ、Ｃ
      棟則由今日汽車駕駛訓練班設立人黃己開書立切結書於八十一年六月三十日前
      由基隆市政府拆除，與聲請人工作業務無關。黃己開自行佔用場地，並不影響
      本案拆除獎勵金發放之合法性，聲請人始終無圖利他人之犯意及事實」，並提
      出賴秀雄開立切結書一張、基隆市暖暖區戶政事務所八十九年十二月一日基暖
      戶字第三三○四號函、黃己開於八十一年四月十三日開立切結書一張為證。惟
      原確定判決係認定聲請人於八十年五月十日至今日駕駛訓練班勘查該班地上物
      拆除情形時，明知地上物Ａ、Ｂ、Ｃ、Ｄ、Ｅ、Ｇ六棟未經今日駕駛訓練班自
      行拆除，竟於「勘查紀錄」上之勘查結果欄簽名，並於「建築改良物拆除查驗
      證明書」批註：建築物業主自動拆除屬實，請依規定發放獎勵金，犯有公務員
      登載不實文書及圖利罪。縱聲請人指稱今日汽車駕駛班於八十年五月十日聲請
      人勘查後，業已停止營業並撤離該地，事隔一年再為黃己開佔用屬實，及今日
      駕訓班所有六棟建物因未自動拆除，經基隆市政府於八十一年四月十三日派員
      強制拆除Ｂ、Ｄ、Ｅ、Ｇ棟；Ａ、Ｃ棟則由黃己開書立切結書於八十一年六月
      三十日前由基隆市政府拆除，亦無解於聲請人犯有公務員登載不實文書及圖利
      之罪行，自非從形式上觀察，顯足以動搖原確定判決之新證據。
（五）綜上所述，本件聲請再審，為無理由，應予駁回。
據上論斷，應依刑事訴訟法第四百三十四條規定，裁定如主文。
中      華       民       國      九十    年      八     月    十 六    日
                             臺灣高等法院刑事第十四庭
                                 審判長法  官  陳  祐  輔
                                       法  官  蔡  國  在
                                       法  官  陳  國  文
右正本證明與原本無異。
如不服本裁定應於收受送達後五日內向本院提出抗告書狀。
                                       書記官  蔡  棟  樑
中      華      民      國      九十    年      八      月    十  六    日


司法院資訊處製作；財團法人民間司法改革基金會備份。
